【裁判字號】    99,消債抗,18
【裁判日期】    990531
【裁判案由】    更生事件
【裁判全文】
臺灣屏東地方法院民事裁定            99年度消債抗字第18號
抗  告  人  甲○○
上列抗告人因消費者債務清理條例更生事件，對於民國99年3 月
12日本院屏東簡易庭99年度消債更字第11號裁定提起抗告，本院
合議庭裁定如下：
    主  文
原裁定廢棄。
抗告人甲○○自民國九十九年五月三十一日下午四時起開始更生
程序。
命司法事務官進行本件更生程序。
    理  由
一、原裁定意旨略以：抗告人現任台灣鐵路管理局員工，為公務
    人員，民國96年所得為新臺幣（下同）602,299 元、97年所
    得629,815 元，有綜合所得稅各類所得資料清單各1 份在卷
    可稽，是換算最近2 年平均每月所得即為51,338元。按本條
    例之立法目的，係為使不幸陷入經濟困境之人得以清理債務
    、重建生活，並在清理過程中能保有符合人性尊嚴之最低基
    本生活，而非在維持債務人過去慣常之寬逸生活，是於評估
    債務人清償債務之能力時，並非任其主張必要支出之數額，
    否則將造成任意處分財產行為以致清償債務能力降低之人，
    反而更容易進入更生程序之歧異現象。是本件債務人之每月
    生活費用，應以內政部98年2 月16日台內社字第0980031312
    號公告之98年度臺灣省低收入戶最低生活費每人每月9,829
    元為計算基準。又抗告人雖主張每月扶養配偶及二名未成年
    子女施○承、施○翔（渠等姓名年籍詳卷）一節，惟按民法
    第1114條第1 款規定，直系血親相互負扶養之義務，又受扶
    養權利者，以不能維持生活而無謀生能力者為限；扶養之程
    度，應按受扶養權利者之需要，與負扶養義務者之經濟能力
    及身分定之，民法第1117條第1 項、第1119條亦分別定有明
    文。是衡量債務人或其受扶養人之生活費用時，亦應綜合兼
    顧債權人利益，非由債務人任意主張，是僅得核准客觀上基
    本生活必要費用，始為公允。且抗告人之配偶潘月娥，依法
    應分擔扶施○承、施○翔之責。次查，依銀行公會97年7 月
    18日之決議第21頁第6 項第1 款規定：「已進行扣薪之案件
    仍應納入協商，執行扣薪之債權人自最大債權金融機構『簽
    約完成日』起5 個營業日內暫停停止扣薪作業……」，依上
    開決議，則抗告人若盡力與最大債權金融機構達成協商後，
    其他債權銀行亦會聲請停止執行扣薪。是抗告人以目前已遭
    債權銀行強制執行中為由，作為未能盡力協商之原因，顯無
    可採。再觀其更生方案上僅願以每月5,000 元方式償債，參
    酌抗告人上開資力及所負債務，顯屬過低，難認抗告人已本
    於誠信為基礎，踐行前置協商程序。綜上所述，如以抗告人
    近2 年平均每月所得51,338元為準，即使部分薪資遭強制執
    行，衡諸國民生活經驗法則，應足供其支應日常基本生活所
    需，及參酌抗告人之資力及扶養權利人之實際需要而照護其
    家人並償還債務，堪認其無不能清償或有不能清償之虞。況
    為償還債務，債務人必須經歷履行期間較不寬裕之經濟生活
    ，惟此乃債務人於負擔債務時即得預見，是以應依誠實信用
    原則，於有履行可能性時，誠實忍耐，勤勉償還債務。債務
    人之更生聲請既不符合消費者債務清理條例第151 條第1 項
    所規定之要件，且上開欠缺復無從補正，自應駁回其聲請等
    語。
二、抗告意旨則以：抗告人確有消費者債務清理條例第3 條所定
    債務人不能清償債務或有不能清償之虞之情事，抗告人所積
    欠之無擔保債務總金額約1,774,618 元，依銀行計算循環利
    息及違約金每年約20％計算，其每年循環利息及違約金已高
    達354,923.6 元（計算式：1,774,618 ×20％＝354,923.6
    ），平均每月即高達29,577元（計算式：354,923.6 ÷12＝
    29,577），則抗告人如無法依消費者債務清理條例所定更生
    程序清償，縱每月清償29,577元，仍僅抵充循環利息及違約
    金，未能清償本金。又抗告人之收入每月約51,338元，扣除
    抗告人及配偶及未成年子女施○承、施○翔合計4 人之最低
    生活支出39,316元（計算式：9,829 ×4 ＝39,316），僅剩
    12,022元（計算式：51,338－39,316＝12,022），根本不足
    清償循環利息及違約金之數額；縱依原裁定理由，即抗告人
    之配偶潘月娥，依法應分擔扶養施○承、施○翔之責，抗告
    人仍須分擔施○承、施○翔之扶養費，即9,829 元（計算式
    ：9,829 ×2 ÷2 ＝9,829） ，加計抗告人自己最低生活費
    9,829 元，每月僅餘31,680元（計算式：51,338－19,658＝
    31,680），清償循環利息及違約金29,577元後，僅餘2,103
    元（計算式：31,680－29,577＝2,103） ，其用以清償本金
    1,774,618 元，需843 月（計算式：1,774,618 ÷2,103 ＝
    843.8） ，即70年（計算式：843 ÷12＝70.25） 始能清償
    完畢，而抗告人為51年出生，已48歲，於有生之年，永無清
    償完畢之可能，實難謂抗告人無不能清償債務或有不能清償
    之虞之情事。本件抗告人若未能循消費者債務清理條例所定
    更生程序，實有清償困難，原裁定認定抗告人應誠實忍耐，
    勤勉償還債務，自可准予進入更生，於抗告人提出更生方案
    時諭知公允之方案，今原裁定駁回更生之聲請，使抗告人永
    無重建經濟生活之日，顯有悖於消費者債務清理條例之立法
    目的等語。
三、經查：
    (一)抗告人於消費者債務清理條例施行後，聲請本件更生程序
      前，曾以書面向最大債權金融機構請求共同協商債務清償
      方案而不成立，業據提出元大商業銀行出具之「前置協商
      不成立通知書」1 紙附卷為憑，並有元大商業銀行99年2
      月8 日陳報狀1 份敘明有協商情形在卷可佐，核與消費者
      債務清理條例第151 條第1 項、第4 項後段關於協商前置
      程序及協商不成立證明之規定，並無不合。至原裁定卻以
      協商不成立之結果，反向推論「難認抗告人已本於誠信為
      基礎，踐行前置協商程序」，稱債務人之更生聲請不符合
      消費者債務清理條例第151 條第1 項所規定之要件，要屬
      誤會。
    (二)抗告人所積欠之無擔保債務，有臺灣土地銀行404,367 元
      、渣打國際商業銀行241,195 元、元大銀行581,000 元、
      玉山銀行79,758元、萬泰銀行295,000 元、中國信託銀行
      76,000元，合計1,677,320 元，有財團法人金融聯合徵信
      中心99年2 月23日出具之「債務清理條例前置協商專用債
      權人清冊」正本1 份在卷可考（抗告人陳報之債務金額係
      依據卷附98年7 月7 日之同種資料）。而抗告人全戶，即
      抗告人及其配偶潘月娥與未成年子女施○承、施○翔合計
      4 人，有戶籍謄本1 份在卷可憑，其中，僅抗告人有收入
      ，96年所得為602,299 元、97年所得629,815 元，平均每
      月所得為51,338元，抗告人名下有78年出廠之大發牌汽車
      、89年出廠之山葉牌機車各1 輛，均已老舊，潘月娥名下
      有房屋土地各1 筆，現值分別為81,400元、1,287,000 元
      ，係自用住宅（96年1 月23日買受，同年2 月12日取得所
      有權並設定房貸最高限額抵押權2,160,000 元予臺灣銀行
      ），尚有房貸（96年3 月14日才開始繳），每月繳納房貸
      本金及利息合計約8,900 元，其全戶別無其他收入及財產
      ，有抗告人全戶4 人之財政部臺灣省南區國稅財產歸屬資
      料清單、97及96年度綜合所得稅各類所得資料清單各1 份
      、抗告人所有之汽車及機車行車執照影本各1 件、潘月娥
      名下自用住宅之建物及土地登記謄本各1 份、臺灣銀行屏
      東分行99年2 月6 日出具之每月繳納房貸本金及利息證明
      影本1 份等相關資料附卷可參，足見無論抗告人個人或其
      全戶，均係負債超過資產。支出部分，縱依內政部社會司
      所訂定每人每月最低生活費9,829 元，誠如抗告意旨所示
      之計算結果，抗告人仍顯有不能清償債務之虞。
四、綜上所述，本件抗告人為有固定收入之人，因負債超過資產
    ，顯有不能清償債務之虞，又無消費者債務清理條例第6 條
    第3 項、第8 條前段及第46條各款所列應駁回更生聲請之情
    形，揆諸消費者債務清理條例條例第3 條及第151 條第1 項
    、第4 項後段之規定，抗告人聲請更生，核無不合，自應准
    許之。原裁定駁回抗告人更生之聲請，容有未洽，抗告意旨
    指摘原裁定不當，為有理由，爰將原裁定廢棄，另依消費者
    債務清理條例第45條第1 項及第16條第1 項之規定，定時間
    開始更生，並命司法事務官進行本件更生程序。
五、依消費者債務清理條例第11條第2 項、第45條第1 項、第16
    條第1 項、第15條、民事訴訟法第492 條前段，裁定如主文
    。
中    華    民    國    99    年    5     月    31    日
                  民事第二庭    審判長法  官  張世賢
                                      法  官  胡晏彰
                                      法  官  蔡嘉裕
正本係照原本作成。
本裁定不得再為抗告。
本裁定已於99年5月31日下午4時公告。
中    華    民    國    99    年    5     月    31    日
                                      書記官  蘇小雅

司法院資訊處製作；財團法人民間司法改革基金會備份。
